最高法院刑事判決　　　　　　九十六年度台上字第二０四九號
上　訴　人　甲○○
　　　　　　乙○○
上列上訴人等因違反公職人員選舉罷免法案件，不服台灣高等法
院中華民國九十五年十二月十二日第二審更審判決（九十五年度
選上更(一)字第一二號，起訴案號：台灣宜蘭地方法院檢察署九十
三年度選偵字第七號），提起上訴，本院判決如下：
    主  文
原判決撤銷，發回台灣高等法院。
    理  由
本件原判決認定上訴人甲○○係宜蘭縣南澳鄉第十七屆鄉民代表
，上訴人乙○○係第六屆立法委員候選人瓦歷斯．貝林宜蘭縣南
澳鄉後援會主任委員，二人明知宋信源、陳信雄、陳雙成、鐘文
華、許仲良、平朝東、何國華、陳順水、王健章、江德富、梁裕
民、陳孝仁（以上十二人均由檢察官認有刑法第一百四十三條第
一項犯嫌，依職權為不起訴處分）、林文龍等人均設籍宜蘭縣南
澳鄉，均係有投票權之人，為使瓦歷斯．貝林得以順利當選，竟
共同基於期約、交付賄賂之概括犯意聯絡，、先由甲○○於民
國九十三年十一月中旬，在宜蘭縣南澳鄉○○○○○路工之名義
，交付新台幣（下同）二千元之賄款予宋信源，要求宋信源投票
支持瓦歷斯．貝林，並提供選民名冊予甲○○。、再於九十三
年十一月二十六日上午七時三十分許，在宜蘭縣南澳鄉金洋村某
處，亦以走路工之名義，交付四千元之賄款予平朝東，要求平朝
東投票支持瓦歷斯．貝林，並找另一樁腳幫忙賄選。、復於原
判決附表所示之時、地，邀集如原判決附表所示之人到場，為該
附表所示之行為，所提供餐飲即交付賄賂之價值均超過三十元，
使前開有投票權人之投票權為一定之行使，再由甲○○、乙○○
二人共同分擔餐飲費用。且九十三年十二月五日十八時三十分許
，在原判決附表編號一之宜蘭縣南澳鄉○○路卡拉OK店，甲○○
對受邀前往之平朝東、宋信源表示為瓦歷斯‧貝林拉票，擬以一
票一千元之代價支付有投票權之人，希望多拉一些有信用之人，
分配區域為南澳村，當場平朝東即向甲○○口頭陳報六票，宋信
源亦向甲○○表示可拉約十七、八票，其負責之區域為碧侯村。
而九十三年十二月八日十八時三十分許，甲○○與乙○○均在上
開卡拉OK店，由甲○○當場向平朝東等人表示原本僅需三百票，
但目前已登記四百餘票，超過原先預估數量，因僅取得二十萬元
費用，需將先前所稱每票一千元降為每票五百元。嗣於九十三年
十二月十日上午七時三十分許未發放賄賂金額之際，經警查獲等
情。因而撤銷第一審判決，改判論處上訴人二人共同連續對於有
投票權之人，交付賄賂，而約其投票權為一定之行使罪刑，固非
無見。
惟查：(一)、審理事實之法院，對於案內與待證事實有重要關係，
而屬依法應予調查之證據，茍未依法調查或雖已調查而未調查明
白，即與證據未經調查無異，如率行判決，其判決當然為違背法
令。又證據之證明力，固屬於法院判斷之自由，但不得違背經驗
法則，如其判斷仍存有疑竇，則在應予調查之證據究明釐清前，
尚難遽採為被告有利或不利之認定。原判決認定甲○○在前開卡
拉OK店內，向平朝東等人表示原本僅需三百票，但已登記四百餘
票，超過原先預估數量，因僅取得二十萬元費用，需將先前所稱
每票（指買票賄選）一千元降為每票五百元，嗣後未發放賄款前
即被查獲等情。如果無訛，上訴人等在前開卡拉OK店聚餐，似在
與樁腳商討如何進行對有投票權人買票賄選及分配買票地區之事
宜，且原判決謂甲○○於前開時地，以「走路工」名義，交付二
千元予宋信源，交付四千元予平朝東，所稱之「走路工」，與上
述買票價格不符，究竟其真意為何？係甲○○向宋信源、平朝東
個人買票賄選之代價，抑或交付該二人作為向其他有投票權人買
票賄款之代價，或如上訴人等所辯係受僱為候選人瓦歷斯．貝林
懸掛競選布條之工資？事實尚有未明，有待釐清。原審未詳加釐
清論述明白，遽認該款係交付宋信源、平朝東之買票賄款，尚嫌
速斷。(二)、原判決認乙○○對於甲○○前開交付宋信源二千元，
交付平朝東四千元之行為，有共同概括犯意之聯絡，且共同分擔
原判決附表所示之餐飲費用，而論以投票行賄罪之共同正犯。然
並未敘明憑以認定上訴人等二人如何為犯意聯絡及共同分擔餐飲
費用之依據及理由，僅以「先後以『走路工』名義，交付二千元
予宋信源，交付四千元予平朝東，雖係甲○○個人所為，然乙○
○與甲○○二人與宋信源、平朝東均參與原判決附表所示之三次
餐飲聚會，且由乙○○與甲○○二人共同分擔餐飲費用，乙○○
並主持會議」云云，即認乙○○與甲○○二人就甲○○交付二千
元、四千元予宋信源、平朝東等情，即「對於有投票權之人，行
求、期約、交付賄賂或飲食之其他不正利益，而約其等投票支持
瓦歷斯‧貝林之行為」，有共同犯意聯絡與行為分擔，均為共同
正犯，其審理尚有未盡，並有理由欠備之可議。(三)、原判決認定
上訴人二人於原判決附表所示時地邀集該附表所列之人，至前開
卡拉OK店，由上訴人二人共同分擔餐飲費用。甲○○於九十三年
十二月五日十八時三十分在該卡拉OK店，對受邀前往之平朝東、
宋信源表示為瓦歷斯‧貝林拉票，擬以一票一千元之代價支付有
投票權之人，希望多拉一些有信用之人，分配區域為南澳村，當
場平朝東即向甲○○口頭陳報六票，甲○○亦對平超東告知宋信
源所陳報之票數。宋信源向甲○○表示可拉約十七、八票，其負
責之區域為碧侯村。九十三年十二月八日十八時三十分許，甲○
○與乙○○均在前開卡拉OK店，由甲○○向平朝東等人表示原本
僅需三百票，但已登記四百餘票，超過原先預估數量，因僅取得
二十萬元費用，需將先前所稱每票一千元降為每票五百元。嗣於
九十三年十二月十日上午七時三十分許未發放賄賂金額之際，經
警查獲等情。復於理由二、之(三)謂關於九十三年十二月五日十八
時三十分許在前開卡拉OK店內商討為候選人瓦歷斯‧貝林助選之
經過，證人平朝東於第一審證稱：「當日係甲○○邀其前往該處
支持瓦歷斯‧貝林，並為瓦歷斯‧貝林拉票後，甲○○即表示擬
以一票一千元之代價支付有投票權之人，並希其多拉一些有信用
之人，其分配之區域為南澳村；當場其即向甲○○口頭陳報六票
，甲○○亦對其告知宋信源所陳報之票數」等語。核與證人宋信
源於偵查中證稱：「當日係甲○○電邀其前往該處商討瓦歷斯‧
貝林之選舉事宜，主持人為乙○○，委請其等多為瓦歷斯‧貝林
拉票，其聽聞甲○○表示拉一票五百元，即向甲○○表示可拉約
十七、八票，其負責之區域為碧侯村」等語相符。另平朝東於偵
查中證稱：「同年月七日經甲○○與乙○○之召集而至甲○○位
於宜蘭縣南澳鄉碧侯村之服務處討論瓦歷斯‧貝林之競選事務時
，亦向甲○○及乙○○告知可拉十票」等語，並說明資為上訴人
不利認定之依據。如果無訛，上訴人二人邀集原判決附表所示之
人在前開卡拉OK店餐飲之目的，似在「共同」商討擬向其他有投
票權人買票賄選及分配負責買票區域之事宜。若然，受邀出席並
向上訴人等陳報票數者能否謂與上訴人等間無為瓦歷斯‧貝林對
其他有投票權人買票賄選之犯意聯絡？則上訴人等分擔各該次餐
飲費能否認係上訴人等向出席者買票行賄之對價？又各次聚會，
與會者是否符合公職人員選舉罷免法第九十條之一第二項之預備
犯之要件？均待釐清。原審未詳加勾稽究明，遽認上訴人等負擔
原判決附表各次餐飲費，係上訴人等向宋信源、平朝東等出席者
買票賄選之代價，復謂上訴人等與出席餐飲之宋信源、平朝東成
立期約賄賂（賄選），尚嫌速斷，其審理猶有未盡，並有理由矛
盾之可議。上訴人等上訴意旨分別指摘原判決不當，尚非全無理
由，應認仍有撤銷發回更審之原因。
據上論結，應依刑事訴訟法第三百九十七條、第四百零一條，判
決如主文。
中　　華　　民　　國　九十六　年　　四　　月   十九   日
                      最高法院刑事第十二庭
                          審判長法官  池　啟　明
                                法官  王　居　財
                                法官  郭　毓　洲
                                法官  黃　梅　月
                                法官  陳　東　誥
      本件正本證明與原本無異
                                      書  記  官
中　　華　　民　　國　九十六　年　　四　　月　　　　　日
                                                H
